臺灣板橋地方法院民事判決　　　　　　　 95年度訴字第521號
原　　　告
即反訴被告　甲○○
訴訟代理人　王寶蒞律師
被　　　告
即反訴原告　乙○○
訴訟代理人　簡炎申律師
　　　　　　林光彥律師
上列當事人間請求不動產所有權移轉登記事件，本院於民國96年
5 月29日言詞辯論終結，判決如下：
    主  文
原告之訴及假執行之聲請均駁回。
訴訟費用由原告負擔。
反訴原告之反訴及假執行之聲請均駁回。
反訴訴訟費用由反訴原告負擔。
    事實及理由
壹、本訴部分：
一、本件原告起訴主張：
（一）緣原告甲○○與被告乙○○為同父異母兄弟，雙方於民國
      77年6 月25日簽訂協議書，該協議書第3 條約定：「家父
      名義另未處分之各財產，日後處分時應各依1/3 均分」，
      詎被告竟於79年12月1 日盜用其父印鑑證明獨自辦理土地
      移轉登記，其父廖朝旺81年2 月16日死亡，原告於82年9
      月1 日始知上情，並發存證信函催告被告返還如附表所示
      之土地。
（二）按「消滅時效自請求權可行使時起算，民法第128 條定有
      明文。而依不當得利之法則請求返還不當得利，以無法律
      上之原因而受利益，致他人受有損害為其要件，倘利益授
      受之雙方當事人，均不知其利益授受之法律上原因不存在
      ，甚或誤認其法律上之原因存在，則須權利人知悉其得行
      使權利之狀態，時效期間始能起算。蓋權利之行使可被期
      待甚或要求而不行使，乃權利依時效消滅之理由，若權利
      人不知已可行使權利，如仍責令其蒙受時效之不利益，自
      非時效制度之本旨」，最高法院91年度台上字第1312號民
      事判決可資參照。查被告私自移轉登記系爭土地，其中1/
      3 部分對原告而言，當屬無法律上原因受有利益且致損害
      ，原告自得依民法第179 條行使不當得利返還請求權。而
      不當得利返還請求權之消滅時效為15年，並應從知悉時起
      算，原告於82年9 月1 日始知上情，故尚未逾15年時效規
      定。縱本件如最高法院89年度台上字第2831號判決所言，
      系爭土地為合法贈與，惟協議書中所指處分解釋上包含贈
      與，則被告仍須給付系爭土地1/3 持份予原告。況若本院
      認協議書違反土地法無效時，僅表示給付方式應由土地移
      轉改為以現金或其他相當價值之補償，亦非表示被告有權
      繼承全部遺產。
（三）本件協議書之契約請求權仍屬有效：
　　  依最高法院66年台上字第2655號判例意旨得知，若當事人
      契約約定給付義務為農地移轉登記給無自耕能力人，進而
      違反土地法時，該契約為無效。然而本件協議書給付義務
      之真意為「土地處分後的利益，各分1/3 」，顯見系爭協
      議書並非限定不給付方式，亦未強制規定須用移轉農地之
      方式，則協議書自無任何違反土地法及上開判例之處。又
      土地法第30條於89年1 月26日已遭刪除，其立法理由謂「
      因放寬農地農有政策之執行，原有關農地移轉承受人資格
      及身分限制之相關規定，爰配合刪除」，況系爭土地亦分
      別變更為道路用地、公園用地及第二種住宅區，可知最高
      法院判決原告敗訴依據已不存在，且最高法院亦肯認協議
      書之真實性及合法性，故原告基於協議書自得對被告加以
      請求。
（四）聲明：被告應將附表所示土地應有部分之1/3 移轉登記予
      原告；並陳明願供擔保請准宣告假執行。
二、被告則以：
（一）按參酌土地登記簿及土地登記謄本均載明土地移轉原因為
      贈與，最高法院89年度台上字第2831號判決亦認定為贈與
      。而系爭協議書業遭上開判決認定無法律效力，則原告既
      不得主張系爭協議書第3 條之約定，請求被告移轉登記系
      爭土地1/3 ，亦不得基於該無效契約，主張被告自訴外人
      廖朝旺受贈與取得部分，對其有何不當得利。至原告所提
      使公務員登載不實罪，係以臺北縣板橋市○○段368 地號
      土地過戶相關事實為判決基礎，與本件臺北縣樹林市○○
      段1081、1081-1、1088地號，慈恩段390 、390-1 地號土
      地不同，自與本案無涉。
（二）查系爭協議書係於77年6 月25日所訂立，系爭土地並於79
      年12月1 日完成由廖朝旺贈與被告之登記。而原告乃於95
      年1 月9 日起訴，顯已超過15年之請求權時效，被告爰依
      民法第125 條為時效抗辯。又原告雖主張其係於82年9 月
      1 日始知悉其事，然系爭協議書係屬契約，無從適用最高
      法院91年度台上字1312號判決，仍應自契約簽訂時起算。
      另民法第128 條規定「消滅時效，自請求權可行使時起算
      。以不行為為目的之請求權，自為行為時起算」，則民法
      所規定之消滅時效起算日，係得請求之日而非知悉之日或
      發現之日，故本件應以原告得行使權利之日（77年6 月25
      日協議書訂定日或79年12月1 日贈與登記完成日）起算時
      效。
（三）退萬步言，縱被告依該協議書第3 條約定而受不利之認定
      ，被告亦得依該條共同分擔稅費之約定，為民法第264 條
      同時履行抗辯權之主張，就該稅費部分於原告未為負擔前
      得拒絕履行等語，資為抗辯。
（四）聲明：駁回原告之訴及其假執行之聲請；並陳明如受不利
      判決，願供擔保請准免為假執行之宣告。
貳、反訴部分：
一、反訴原告主張：
（一）緣反訴原告與反訴被告之父親於79年間就其所有之板橋市
      ○○段368 地號土地，因屬臺北地區防洪計劃第3 期實施
      計劃範圍，當時知悉將辦理徵收計劃，因其私人原因將該
      土地信託予訴外人沈蜜幼。而上開土地雖登記於廖朝旺名
      下，惟廖朝旺與其兄弟間訂有分產協議，依協議書訴外人
      廖修墀、鄭修鑫、方修敦各就系爭土地持分，分得其中之
      1/12權利。嗣反訴被告要求逕以沈蜜幼為債務人兼義務人
      ，預估可能之徵收金額按比例由各人以債權人身分登記，
      並同意由各登記債權人會同領取，再按實際徵收發放金額
      照比例分配。
（二）查系爭土地於81年辦理徵收款發放，實際徵收款扣除增值
      稅後，可領取之徵收金額為40,287,060元，縱再加計另行
      補發之救濟金、獎勵金3,662,460 元，合計43,949,520元
      。而反訴被告為獨自分得較高金額之不當得利，聲請法院
      於81年5 月間就其中12,810,720元及執行費6,800 元範圍
      內予以扣押後，經解繳法院後再行領取。又反訴被告上開
      行為，業已造成反訴原告等人損失，反訴原告為使叔父免
      受損失，乃於領得徵收款及補償費支票後，先行償付其等
      3 人應得之10,987,380元。是反訴被告按比例僅應得領取
      10,987,380元，但其竟以前開方法領取12,817,520元，反
      訴原告自得向其請求超額領取之1,830,140 元。
（三）反訴聲明：反訴被告應給付反訴原告1,830,104 元，及自
      90 年4月1 日起至清償日止，按年息5 ﹪計算之利息；並
      陳明願供擔保請准宣告之假執行。
二、反訴被告則以：
（一）反訴原告並無受有損害，自不得主張不當得利：
      按依反訴原告所言，系爭土地對價之1/4 為10,987,380元
      ，而訴外人廖修墀、鄭修鑫、方修敦及反訴原告所應分得
      之土地對價為21,974,760元，惟訴外人廖修墀等4 人實際
      業已領取27,469,540元，足證反訴原告等根本未受任何損
      害，故不得主張民法第179 條之不當得利。縱反訴被告果
      如反訴原告所言溢領部分差額，然有權主張不當得利僅為
      訴外人丙○○，又訴外人丙○○縱同意將繼承遺產贈與反
      訴原告，僅係訴外人丙○○同意委託反訴原告處理遺產繼
      承事宜，並未同意委託處理土地徵收補償金、抵押權及假
      扣押之相關事宜，故反訴原告亦無代替訴外人丙○○主張
      不當得利之權利。
（二）查反訴原告與訴外人丙○○兄弟夥同黑道於82年4 月12日
      向反訴被告恐嚇5,000,000 元，嗣經討價還價後，訴外人
      丙○○假藉幫助反訴被告追回土地名義，強迫反訴被告簽
      發370,000 元支票及收款協議書各1 紙。嗣訴外人丙○○
      再於82年4 月26日再度強迫反訴被告簽發530,000 元支票
      及收款協議書各1 紙。故反訴原告與訴外人丙○○向反訴
      被告恐嚇取財900,000 元，反訴被告自得向其主張請求返
      還等語，資為抗辯。
（三）反訴聲明：駁回反訴原告之訴及其假執行之聲請；並陳明
      如受不利判決，願供擔保請准免為假執行之宣告。
、兩造不爭執事項：
一、原告即反訴被告甲○○（以下本訴部分稱：原告，反訴部分
    稱：反訴被告）與被告乙○○（以下本訴部分稱：被告，反
    訴部分稱：反訴原告）為同父異母兄弟，雙方於77年6 月25
    日簽訂協議書，該協議書第3 條約定：「家父名義另未處分
    之各財產，日後處分時應各依1/3 均分」。
二、被告於79年12月1 日就系爭土地辦理土地所有權移轉登記，
    現系爭土地之所有權人為被告。
三、系爭土地於81年辦理徵收款發放，實際徵收款扣除增值稅後
    ，可領取之徵收金額為40,287,060元，加計另行補發之救濟
    金、獎勵金3,662,460 元，合計43,949,520元。原告於81年
    5 月間聲請法院就其中12,810,720元及執行費6,800 元範圍
    內予以扣押後，經解繳法院後再行領取共12,817,520元。
肆、本院得心證之理由：
一、本訴部分：
（一）查本件原告本於不當得利及協議書之約定，請求被告應將
      附表所示土地應有部分之1/3 移轉登記予原告，被告則以
      前揭情詞置辯，是本件兩造之爭點為：本件是否重複起訴
      ？原告請求被告應將附表所示土地應有部分之1/3 移轉登
      記予原告有無理由？茲分別敘述如下。
（二）按除別有規定外，確定之終局判決就經裁判之訴訟標的，
      有既判力，民事訴訟法第400 條第1 項定有明文。所謂既
      判力，即為訴訟標的之法律關係，於確定之終局判決中經
      裁判者，當事人就該法律關係不得更行起訴，亦不得於新
      訴用作攻擊或防禦方法，而為與確定判決意旨相反之主張
      之效力，又稱一事不再理原則。又此之一事不再理原則，
      乃指同一事件，必同一當事人就同一法律關係而為同一之
      請求，若此三者有一不同，即不得謂為同一事件，自不受
      確定判決之拘束（最高法院19年上字第278 號判例意旨參
      照）。則查，被告辯稱本件與原告前向其請求之最高法院
      89年度台上字第2831號民事確定判決為同一事件，原告於
      本件重複起訴云云。惟查，原告確曾依民法第1146條及第
      767 條規定，先位聲明請求被上訴人塗銷原判決附表所示
      土地之所有權移轉登記，備位聲明請求被告給付3,412,55
      1 元及法定遲延利息，經上開民事判決確定，有該案判決
      書在卷可稽，則觀諸上開判決書，與本件當事人雖屬同一
      ，訴訟標的法律關係於前案先位聲明部分，與本案則屬不
      同（前案先位聲明：依民法第1146條及第767 條規定；本
      案：依不當得利及協議書），於前案備位聲明部分其法律
      關係，雖屬相同（均依協議書），然其請求則有不同，上
      開案件係請求被告賠償損害，而本案則係請求土地所有權
      移轉登記，按諸前揭說明，本件與上開最高法院89年度台
      上字第2831號民事確定判決，非屬同一事件，不為該案判
      決既判力所及，並無違反一事不再理原則，被告辯稱原告
      本件重複起訴云云，尚非足採，合先敘明。
（三）次按確定判決之既判力，固以訴訟標的經表現於主文判斷
      之事項為限，判決理由並無既判力，但法院於判決理由中
      ，就訴訟標的以外當事人主張之重要爭點，本於當事人辯
      論之結果已為判斷時，其對此重要爭點所為之判斷，除有
      顯然違背法令，或當事人已提出新訴訟資料，足以推翻原
      判斷之情形外，應解為在同一當事人就該重要爭點所提起
      之訴訟中，當事人及法院就該已經法院判斷之重要爭點之
      法律關係，不得任作相反之主張或判斷，始符民事訴訟上
      之誠信原則（最高法院73年台上字4062號判決要旨參照）
      。是當事人在前訴訟以重要爭點加以爭執，經法院審理及
      判斷者，於不同之後訴，如以同一爭點為重要之先決問題
      時，當事人應不得為與其判斷相反之主張、舉證，法院亦
      不得為與其相矛盾之判斷，此即所謂爭點效理論。則查：
    1.本件原告依不當得利及協議書而為請求，固不違一事不再
      理原則，已如前述，然就系爭協議書之效力部分，既經上
      開最高法院89年度台上字第2831號民事確定判決，認：「
      ‧‧‧‧廖朝旺於79年間，將原判決附表編號１至５所示
      之土地（即臺北縣樹林鎮○○段1081、1087、1088號及同
      市○○段390 、465 號共5 筆土地）所有權以贈與為原因
      移轉登記於被上訴人，其辦理登記時所附之79年4 月19日
      申請，由臺北縣樹林鎮戶政事務所核發之印鑑證明，係由
      廖朝旺親自申請，有該戶政事務所簡便行文表及所附印鑑
      證明申請書影本可稽（上字卷134 、135 頁）。上訴人（
      即本件原告）雖稱印鑑證明申請書上文字非廖朝旺所書，
      惟戶政事務所核發印鑑證明時，均必核對申請者之國民身
      分證，苟非當事人申請，於申請人欄必註明申請人之姓名
      ，核發印鑑證明之過程，重在核對申請人之國民身分證，
      縱該申請書上文字非廖朝旺所書，亦不足以認定該印鑑證
      明非廖朝旺所申請。上訴人又主張領取印鑑證明之時間與
      系爭土地過戶之時間相距長達八個月，實難以「領取印鑑
      證明」即當然推論出「將系爭土地辦理贈與」之結論云云
      。惟被上訴人（即本件被告）抗辯伊受贈系爭土地，須先
      申領自耕能力證明，辦理完稅手續，始能辦理所有權移轉
      登記，因而遷延時日云云（更二字卷89頁背面至91頁），
      有臺北縣樹林地政事務所於84年4 月25日，以84北縣樹地
      一字第3936號函覆原審法院，有關廖朝旺申辦贈與所有權
      移轉登記之土地登記申請書及其附件全部資料影本在卷可
      稽（上字卷122 頁、外放證物），被上訴人之抗辯，尚屬
      可採。上訴人雖另主張廖朝旺茍真將系爭土地全部送給被
      上訴人，定會慮及家族及尊長在場見證，殊不可能私下贈
      與被上訴人，系爭土地仍屬遺產無疑云云，惟系爭財產既
      為廖朝旺所有，廖朝旺生前自得任意處分之，上訴人上開
      主張僅係臆測之辭，尚不足以證明廖朝旺未將系爭土地贈
      與被上訴人。又上訴人雖主張由被上訴人於80年間，曾找
      訴外人沈蜜辦理假買賣，將廖朝旺名下之臺北縣板橋市○○段368 號土地過戶與沈蜜，其後被兩造之叔父發現追討
      ，被上訴人親口認錯並被追回土地一事，更可明證系爭5
      筆土地之過戶，未得廖朝旺同意，係被上訴人私下擅自為
      之云云。然該368 號土地與本件系爭土地無關，自不足據
      以證明本件之贈與登記於被上訴人，係未經廖朝旺之同意
      所為。上訴人既無法證明廖朝旺未將原判決附表所示之土
      地贈與被上訴人，依被上訴人抗辯，廖朝旺既親自領取印
      鑑證明，將上開土地辦理贈與，移轉登記於被上訴人，其
      所為移轉行為自非無效。且廖朝旺於79年間將上開土地移
      轉登記於被上訴人，係在其死亡之81年2 月26日前1 年多
      ，系爭土地即非屬廖朝旺之遺產。上訴人無從因繼承而取
      得所有權，自無所謂侵害上訴人之所有權，且被上訴人對
      上訴人繼承資格亦無爭執，上訴人依民法第1146條及第76
      7 條規定，先位聲明請求被上訴人塗銷原判決附表所示土
      地所有權移轉登記，自屬無據。上開備位聲明部分，上訴
      人主張，上訴人甲○○與被上訴人及丙○○於77年6 月25
      日，在兩造父親廖朝旺及叔父廖修梨等人見證下簽立協議
      書，其第3 條約定：「家父（指廖朝旺）名義另未處分之
      各財產日後處分時，應各依三分之一均分，並共同分擔稅
      費」云云，固據提出協議書影本為證（一審卷證物袋），
      被上訴人對協議書之真正亦不否認。惟依該協議書條款之
      文義解釋，因廖朝旺非契約當事人，自得任意處分自己之
      財產，‧‧‧‧」，是前開判決顯已認定兩造之父廖朝旺
      於生前，確已先行將如附表所示之土地贈與被告無誤。
    2.再查，觀諸上開協議書第3 條「家父（即廖朝旺）名義另
      未處分之各財產日後處分時，應各依三分之一均分，並共
      同分擔稅費」之約定，兩造應各依三分之一均分之其等之
      父廖朝旺名義之各財產，係以廖朝旺未處分之財產為限，
      是廖朝旺既已將如附表所示之系爭土地贈與予被告，而廖
      朝旺亦非上開協議書之契約當事人，其得任意處分自己之
      財產，是系爭土地即非屬協議書所指之未處分財產，則原
      告依不當得利及協議書之內容，請求被告應將附表所示土
      地應有部分之1/ 3移轉登記予原告，尚屬無據。
二、反訴部分：
（一）反訴原告主張反訴被告有超額領取之1,830,140 元之情形
      ，反訴被告則以前開情詞置辯，是所應審究者，為反訴原
      告依不當得利之法律關係，請求反訴被告給付1,830, 140
      元有無理由之問題，茲敘述如下。
（二）按當事人主張有利於己之事實者，就其事實負有舉證之責
      任，民法第277 條前段定有明文。本件反訴原告主張反訴
      原告為使叔父免受損失，於領得徵收款及補償費支票後，
      先行償付其等3 人應得之10,987,380元，是其得向反訴被
      告請求超額領取之1,830,140 元一節，為反訴被告所否認
      ，自應由反訴原告就其主張有權向反訴被告請求超額領取
      之1,830,140 元之事實，負舉證之責任。經查：
    1.按各共同繼承人就其繼承遺產之全部，固有公同共有之權
      利，但該權利具有身分法之色彩，在其公同共有關係存續
      中，各共同繼承人對於個別繼承遺產上之權利，應不得任
      意處分讓與於共同繼承人以外之第三人，使其與其他共同
      繼承人維持公同共有關係。倘第三人因之而受讓該權利，
      即係以不能之給付為契約標的，依民法第246 條第1 項前
      段之規定，其契約自屬無效（最高法院89年度台上字第12
      16號判決參照）。查系爭土地被徵收時，尚未辦理繼承登
      記及移轉過戶登記，仍登記於被繼承人廖朝旺之名下等情
      ，為兩造不爭之事實，果爾，按共同繼承之遺產在分割之
      前，為各繼承人公同共有，系爭土地於未徵收前係為廖朝
      旺之繼承人所公同共有，則廖朝旺之繼承人因政府徵收系
      爭土地而取得之徵收補償費請求權，於廖朝旺之遺產未分
      割前，仍為各繼承人公同共有。而公同共有之債權依民法
      第831 條準用第827 條第2 項之規定，各公同共有人之權
      利，及於公同共有物之全部，故各該共有人並無應有部分
      存在，通說亦認為公同共有人之應有部分係屬潛在者，與
      分別共有人之應有部分為顯在者不同。則縱認原告主張系
      爭土地之部分繼承人即訴外人丙○○已將系爭土地之徵收
      補償費讓與伊一節屬實，因繼承取得系爭土地之徵收補償
      費請求權，在未經分割前，部分繼承人將其等依應繼分比
      例得領取徵收補償費之公同共有權利讓與於原告，亦無從
      使之取得公同共有關係，是原告與該部分繼承人間係以不
      能之給付為讓與標的，其徵收補償費請求權讓與行為應屬
      無效。
    2.另按土地徵收條例第25條第1 項前段雖規定，被徵
      收之土地，所有權人死亡未辦竣繼承登記，其徵收補償費
      得由部分繼承人按其應繼分領取之。惟姑不論該條項係89
      年2 月2 日公布施行，依法律不溯及既往之原則，不得爰
      引用於本件土地徵收補償案件，且探其立法意旨，僅係在
      使因徵收而應發給之徵收補償費，可以避免因原所有權人
      死亡，部分繼承人不願會同、行蹤不明或其他情形未能會
      同具領補償費，肇致全部繼承人均不能領取補償費，於依
      同條例第26條規定存入專戶保管逾15年未領之補償費歸屬
      國庫，影響所有權人權益之情形。故規定得由部分繼承人
      依民法第1144條規定之應繼分或遺囑指定之應繼分領取，
      以兼顧申領人及其他繼承人之權益，係屬行政上便民之特
      別規定，尚難執此遽認該徵收補償費請求權性質非公同共
      有，而得按應繼分比例讓與他人。
    3.綜前，反訴原告主張其為使叔父免受損失，於領得徵收款
      及補償費支票後，先行償付其等3 人應得之10,987,380元
      ，是其得向反訴被告請求超額領取之1,830,140 元，並不
      可採。從而，反訴原告主張反訴被告超額領取其他人應分
      得部分即屬無法律上之原因而受有利益，而其先行償付伊
      等3 人應得之10,987,380元，致其受有損害，依不當得利
      規定應予返還，尚無理由。
三、從而，本訴部分，原告本於不當得利及協議書之約定，請求
    被告應將附表所示土地應有部分之1/3 移轉登記予原告；反
    訴部分，反訴原告依不當得利規定，請求反訴被告給付1,83
    0,140 元，均無理由，應各予以駁回。
伍、假執行之宣告：
    本訴部分，原告既受敗訴判決，其假執行之聲請即失所依據
    ，應併予駁回。反訴部分，反訴原告亦因受敗訴判決，其假
    執行之聲請即失所依據，亦應併予駁回。
陸、本件為判決基礎之事證已明，兩造所為之其他主張、陳述並
    所提之證據，經審酌後，認均與本件之結論無礙，不再一一
    論述，併予敘明。
柒、訴訟費用負擔之依據：民事訴訟法第78條。
中　　華　　民　　國　　96　　年　　6 　　月　　29　　日
                  民事第三庭    法　官　邱靜琪
以上正本係照原本作成
如對本判決上訴，須於判決送達後20日內向本院提出上訴狀
中　　華　　民　　國　　96　　年　　6 　　月　　29　　日
                               書記官　白俊傑
 【附表】：（臺北縣樹林鎮）
┌───┬───┬───┬────┬────┬──────┐
│ 地段 │ 地號 │ 面積 │被告所有│原告請求│  使用分區  │
│      │      │（㎡）│權利範圍│權利範圍│            │
├───┼───┼───┼────┼────┼──────┤
│大同段│1081  │293   │   1    │  1/3   │  公園用地  │
├───┼───┼───┼────┼────┼──────┤
│大同段│1081-1│  4   │   1    │  1/3   │  道路用地  │
├───┼───┼───┼────┼────┼──────┤
│大同段│1088  │523   │  1/6   │  1/18  │  公園用地  │
├───┼───┼───┼────┼────┼──────┤
│慈恩段│ 390  │107.95│  2/36  │  1/54  │第二種住宅區│
├───┼───┼───┼────┼────┼──────┤
│慈恩段│ 390-1│ 48.85│  2/36  │  1/54  │  道路用地  │
└───┴───┴───┴────┴────┴──────┘
